【裁判字號】    99,交聲,58
【裁判日期】    990331
【裁判案由】    違反道路交通管理處罰條例聲明異議
【裁判全文】
臺灣雲林地方法院交通事件裁定          99年度交聲字第58號
移送機關即
原處分機關  交通部公路總局臺北區監理所
異  議  人
即受處分人  甲○○
上列受處分人因違反道路交通管理處罰條例案件，對於交通部公
路總局嘉義區監理所於民國99年02月24日所為之北監自裁字第裁
40-C00000000號裁決書（舉發違反道路交通管理事件通知單案號
：臺北縣政府警察局98年11月11日北縣警交大字第C00000000 號
），聲明異議，本院裁定如下：
    主  文
原處分關於罰鍰新臺幣肆萬玖仟伍佰元部分撤銷。
其餘異議駁回。
    理  由
一、原處分意旨略以：異議人即受處分人甲○○於民國98年11月
    11日晚上10時06分許，駕駛車牌號碼CH-7822 號自用小客車
    （下稱本案自小客車），行經臺北縣中和市臺64線新店端下
    橋處，遭警攔檢盤查，當場測得其呼氣中酒精濃度達0.89MG
    /L，超過標準值0.25MG/L，因而製單舉發，嗣交通部公路總
    局嘉義區監理所雲林監理站（下稱原處分機關）以其違規事
    實屬實，依道路交通管理處罰條例第35條第1 項第1 款、第
    24條第1 項第2 款規定，裁處新臺幣（下同）49,500元，吊
    扣駕駛執照12個月，並施以道安講習。
二、聲明異議意略以：異議人於98年11月11日因酒駕行為被緩起
    訴，於99年02月24日在板橋地方法院檢察署已繳款緩起訴處
    分金40,000元，本人因收入有限，實難以再繳納本案罰鍰等
    語，爰依法聲明異議。
三、按汽車駕駛人飲用酒類或其他類似物後，其吐氣所含酒精濃
    度超過每公升0.25毫克，不得駕車；駕駛汽車經測試檢定酒
    精濃度超過標準，處汽車駕駛人罰鍰15,000元以上60,000元
    以下，並當場移置保管該汽車及吊扣駕駛執照1 年，道路交
    通安全規則第114 條第2 款、道路交通管理處罰條例第35條
    第1 項第1 款分別定有明文。又汽車駕駛人，有違反同條例
    第35條第1 項規定之情形者，應接受道路交通安全講習，亦
    為道路交通管理處罰條例第24條第1 項第2 款所明定。再者
    ，汽車駕駛人違反本條例規定，應受吊扣駕駛執照處分，道
    路交通管理處罰條例第67條第6 項前段亦有規定。另外，一
    行為同時觸犯刑事法律及違反行政法上義務規定者，依刑事
    法律處罰之。但其行為應處以其他種類行政罰或得沒入之物
    而未經法院宣告沒收者，亦得裁處之。前項行為如經不起訴
    處分或為無罪、免訴、不受理、不付審理之裁判確定者，得
    依違反行政法上義務規定裁處之。又本法所稱其他種類行政
    罰，指下列裁罰性之不利處分：一限制或禁止行為之處分：
    限制或停止營業、吊扣證照、命令停工或停止使用、禁止行
    駛、禁止出入港口、機場或特定場所、禁止製造、販賣、輸
    出入、禁止申請或其他限制或禁止為一定行為之處分。此為
    行政罰法第26條第1 項、第2 條第1 款所明定。究其立法目
    的，一行為同時觸犯刑事法律及違反行政法上義務規定時，
    由於刑罰與行政罰同屬對不法行為之制裁，而刑罰之懲罰作
    用較強，故依刑事法律處罰，即足資警惕時，實無一事二罰
    再處行政罰之必要，且刑事法律處罰，由法院依法定程序為
    之，較符合正當法律秩序，應予優先適用，但罰鍰以外之沒
    入或其他種類行政罰，因兼具維護公共秩序之作用，為達行
    政目的，行政機關仍得併予裁處。
四、經查：
(一)、異議人因於上揭時、地，駕駛本案自小客車，遭臺北縣政府
    警察局交通警察大隊中和第一分隊警察攔檢盤查，測得其呼
    氣酒精濃度為0.89MG/L，超過標準值0.25MG/L，為警掣單舉
    發，同時亦因涉犯刑法第185 條之3 之酒醉駕車罪嫌，經警
    移送臺灣板橋地方法院檢察署檢察官偵辦，並由該署檢察官
    於98年11月18日以98年度速偵字第6856號為緩起訴處分，緩
    起訴期間為1 年，命異議人應予緩起訴處分命令通知書收受
    後3 個月內，向國庫支付40,000元，緩起訴期間自98年11月
    27日起算，並於99年11月26日期滿，異議人因此有向國庫支
    付40,000元等情，有上開緩起訴處分書、臺灣高等法院被告
    前案紀錄表、臺灣板橋地方法院檢察署檢察官執行緩起訴處
    分命令通知書各1 份附卷可稽，並經本院調卷核閱無誤，亦
    為異議人所自承，應認屬實。
(二)、又受處分人於緩起訴期間內，若有刑事訴訟法第253 條之3
    第1 項規定之情形，檢察官尚得依職權撤銷原處分，繼續偵
    查或起訴，是於緩起訴之猶豫期間內，受處分人之刑事訴追
    程序仍未終局確定，必須受檢察官持續觀察，其緩起訴處分
    一旦經檢察官撤銷，並依法追訴，法院仍得依審理結果，為
    受處分人有罪科刑之裁判（受處分人先前所繳納之緩起訴處
    分金，依刑事訴訟法第253 條之3 第2 項規定，乃不得請求
    返還或賠償）。是於緩起訴期間未確定期滿前，其「刑事法
    律處罰」尚未告確定，自無從依道路交通管理處罰條例第35
    條第8 項規定計算應繳交罰鍰之（差）數額（甚至在判處罪
    刑確定後，無庸繳交行政罰鍰）。則依行政罰法第26條之立
    法意旨，在緩起訴處分尚未實質確定前（即緩起訴猶豫期間
    經過而未經撤銷），行政機關尚無進一步為行政裁罰之餘地
    （臺灣高等法院暨所屬法院98年法律座談會刑事類提案第24
    號意旨參照）。
(三)、而檢察官依刑事訴訟法第253 條之2 第1 項之規定命被告向
    指定之公益團體支付一定之金額，而為附條件緩起訴處分時
    ，依同法條第2 項之規定，應得被告之同意。依此，檢察官
    課以被告此等負擔雖非「刑罰」，但若被告不繳納，即將受
    有起訴之不利益，是此類「特殊的處遇措施」性質上已屬實
    質的制裁，且被告如據以繳納，亦等同受有財產減少之教訓
    。因此，檢察官所為對於被告即受處分人之附繳款條件緩起
    訴處分，應認實質上產生制裁被告即受處分人之效果，本於
    行政罰法第26條所揭示之「一事不二罰」原則，自無從於被
    告即受處分人依檢察官命令為繳款後，在該緩起訴處分期滿
    未經撤銷前，仍對受處分人課予罰鍰，重複為財產上之處罰
    。從而，原處分機關對異議人上開酒後駕車違規行為，逕為
    裁處罰鍰49,500元部分，就異議人已依緩起訴處分之命令繳
    納40,000元部分，即有一行為同時受有刑事處罰及行政裁罰
    之雙重不利益，核與行政罰法第26條第1 項規定意旨有違，
    難認允當。惟原處分機關依道路交通管理處罰條例第92條第
    3 項所訂最低罰鍰基準規定49,500元不足部分（依違反道路
    交通管理事件統一裁罰基準表之規定，小型車駕駛人違反道
    路交通管理處罰條例第35條第1 項第1 款之規定，其吐氣所
    含酒精濃度超過每公升0.55毫克以上者，應裁處之最低罰鍰
    為49,500元），依前揭說明，於異議人緩起訴期間期滿未確
    定前，無從依道路交通管理處罰條例第35條第8 項規定計算
    應繳交罰鍰之（差）數額。本件異議人之緩起訴處分期間迄
    99年11月26日始行期滿，於此之前，刑事追訴程序尚未終局
    終結確定，是原處分機關於緩起訴處分尚未實質確定前，原
    處分機關尚無得為行政裁罰之餘地，是原處分機關於99年02
    月24日以北監自裁字第裁40-C00000000號裁決書裁處罰鍰49
    ,500元，即難認妥適。至原處分關於吊扣駕駛執照及道安講
    習部分部分，則係預防將來再犯危險之管制罰，而有別於前
    揭針對已發生違規事實科處罰鍰之行政秩序罰，屬行政罰法
    第26條第1 項但書所稱之「其他種類行政罰」，兼具維護公
    共秩序之作用，為達行政目的，是原處分機關就此部分之併
    予裁處，於法並無不合。
六、綜上所述，原處分機關確在上開時、地，有前述之違規行為
    原處分機關依道路交通管理處罰條例第35條第1 項第1 款規
    定，裁處異議人罰鍰49,500元部分，難認允當，此部分異議
    為有理由，應由本院撤銷該罰鍰處分，以期適法。至原處分
    裁處受吊扣異議人駕駛執照12個月及施以道路交通安全講習
    之其他種類行政裁罰部分，屬合法正當，異議人為無理由，
    應予駁回。
七、依道路交通管理處罰條例第87條第2 項，道路交通案件處理
    辦法第20條前段，裁定如主文。
中    華    民    國    99    年    3     月    31    日
                    交通法庭    法  官  侯廷昌
以上正本證明與原本無異。
如不服本裁定，應於裁定送達後5 日內向本院提出抗告狀（須附
繕本）。
                                書記官  李達成
中    華    民    國    99    年    3     月    31    日

司法院資訊處製作；財團法人民間司法改革基金會備份。
